---
title: "732G33/83 -- R-programmering"
subtitle: "Föreläsning 1"
author: "Johan Alenlöv"
institute: "Linköpings Universitet"
date: ''
fontsize: 10pt
output:
  beamer_presentation:
    slide_level: 2
    keep_tex: true
    latex_engine: "xelatex"
    includes:
      in_header: metropolis_preamble.tex
#classoption: "handout"
---

```{r setup, include=FALSE}
knitr::opts_chunk$set(echo = FALSE)
```

## Föreläsning 1:

- Introduktion till kursen
- R, R-studio
- Introduktion till R-programering
  * Miniräknare
  * Variabler
  * Vektorer
  * Hjälp
  * Funktioner
  * Logik

## Vilka är vi

**Föreläsare och examinator**:

- Johan Alenlöv

**Labbassistenter**:

- Max Björklund
- Edwin Johansson
- Simon Jorstedt
- Duc Tran

## Kursens mål

Information om kursen finns i kursplanen.

**Lärandemål**

- skapa enkla program i programspråket R med hjälp av grundläggande programmeringstekniker som inläsning och utskrift av data, tilldelning och manipulation av datastrukturer, skriva egna funktioner, upprepningar och villkorsstyrda satser.

\pause Vi sammanfattar detta till

- Bli bekväm med att använda R
- Hantera data med R
- Skriva program i R

## Tidigare år

Kollar man på tidigare kursutvärderingar har kursen fungerat bra.

1. Kursens ämnesinnehåll har gett mig möjlighet att uppnå kursens lärandemål. 4.08
3. Kursens examinerande moment har varit relevanta i relation till kursens lärandemål. 4.00
9. Vilket helhetsbetyg ger du kursen? 3.38

### Förändringar till detta år:
- Ändrad examination av inlämningar
  - Muntlig redovisning
  - Färre inlämningar (4 inlämningar istället för 8)
- Mindre förändringar i föreläsningar, seminarier och datorlaborationer


## Kursupplägg

### Kursen består av **två** delar:

- Del 1: Grundläggande programering
- Del 2: Tillämpningar relaterade till statistik, grafik och datahantering

\pause

### Varje vecka

- Föreläsning
  - Nytt material och teorier
- 2 x laborationer
  - Jobba med uppgifter och inlämningar
- Seminarie från vecka 2
  - Koddemo, lösningar, svara på frågor
- Inlämningar:
  - Dels via Lisam, varannan söndag från vecka 3
  - Muntligt för lärare/assistent under laborationerna

## Del 1: Grundläggande programering

- Grunderna i R
  - Lära sig hantera R-studio
- Fyra föreläsningar
- 2 inlämningar
- Labbarna görs **en och en**

## Del 2: Tillämpningar

- Statistisk analys med R
- Fyra föreläsningar
- 2 inlämningar
- Labbarna förs genom **parprogrammering** (grupper om två)
- **miniprojekt** som görs i grupp om två

\pause

\textcolor{red}{Jobba med materialet och skriv egen kod!}

## Praktisk information

### Kurslogistik

Hemsidan innehåller föreläsningar, labbar m.m.

LISAM används för inlämning av labbar och kompletteringar

Teams används för kommunikation

### Programvara

I denna kurs använder vi **R** och **R-studio**

## Kurslitteratur I:

### Kursboken

The Book Of R av Tilman M. Davies, 2016

Den finns som e-bok via biblioteket.

### Artiklar

Dessa finns tillgängliga via kurshemsidan

- Dates and Times Made Easy with \texttt{lubridate}
- Handling and processing string in R
- Best practices for scientific computing

## Kurslitteratur II:

### Videoföreläsningar

- Google Developers videomaterial
- Roger Pengs föreläsningar

Länkar finns på kurshemsidan

### Reference cards:

Olika referenskort med funktionsnamn och hjälp finns på kurshemsidan.

## Examination

- Inlämningar, 4st
- Miniprojekt
- Datortentamen i datorsal
  - Hjälpmedel: R reference card (digitalt) + några fler. Information om vilka kommer komma på kurshemsidan. Dessa erhålls digitalt på tentamenstillfället, ni ska inte ta med er några papper.
  
## Datorlaborationer

- Börja direkt
- Är \textcolor{red}{obligatoriska}
- Ungefär 15 h arbete per vecka.
- Laborationsmall finns på hemsidan
- Laborationer lämnas in via LISAM
- Autorättning används på en del av uppgifterna, se till att följa instruktionerna.
  - Den ska visa helt rätt innan ni presenterar muntligt och laddar upp på Lisam.
  - Ta hjälp av labassistenter för att se till att detta sker.
- Muntlig redovisning där ni ska kunna förklara hur ni löst uppgiften
- 100% rätt för att bli godkänd

## Datorlaborationer

- Arbetstakt:
  - Kursveckorna går måndag till måndag
  - Kursen går på halvfart ~20h/vecka. Ungefär 15h/vecka till labbar.
  - Mjuk deadline: söndag kväll varannan vecka från vecka 3
- Kompletteringar:
  - Komplettering i samband med tentan och omtentor.
  - Möjligt att boka tid med mig för muntlig redovisning då.

## ChatGPT

- Kan vara ett väldigt bra verktyg
- \textcolor{red}{Förbjudet att använda ChatGPT för inlämningar!}
- Använd det gärna för:
  - Felmeddelanden
  - Förstå koncept
  - Hitta buggar

## Studieteknik

- Ni har ansvar för er egen inlärning
- Detta kräver eget arbete kontinuerligt under kursen
- Programmering:
  - Teoretisk färdighet
  - Praktisk färdighet
- Skriv mycket kod!
- Räcker inte att bara jobba under laborationerna!
  - Kolla och jobba med materialet innan ni kommer.


## Varför lära sig programera?

>- Lösa problem
>- Hantera \textcolor{red}{stora} datormängder
>- Replikerbarhet
>- Komplexa beräkningar
>- Automatisera

## Programmering

- Programmering handlar om att beskriva för en dator vad den ska göra
- Kräver ett programmeringsspråk
  - Finns många olika språk med svagheter och styrkor
- Exempel:
  - Python
  - Javascript
  - C
  - Java
- För statistik/dataanalys
  - R
  - Python
  - Julia
  - Matlab

## Vad är R?

>- R är ett populärt programmeringsspråk för statistiker
>- Öppen källkod
>- Många utvecklare
>- Interpreterande högnivåspråk

## Ett exempel på ett program i R

Skapa ett program som skriver ut talen från 10 till 1 och sen skriver "kör!".

\pause

I R ser det ut på följande sätt

```{r,echo=TRUE,eval=FALSE}
start <- 10
for (i in 1:10) {
  print(start)
  start <- start - 1
}
print("Kör!")
```

## Resultatet

Kör vi koden i R får vi följande resultat

```{r,echo=FALSE,eval=TRUE}
start <- 10
for (i in 1:10) {
  print(start)
  start <- start - 1
}
print("Kör!")
```

## R och R-Studio

- R är både ett program och ett programeringsspråk
- R-Studio är en IDE för R
- Båda är gratis och går att ladda ner och installera på er egna dator. Se kurshemsidan för information.

## Demo

### Demo: R-Studio

## Datorsalarna: SU

- Datorlaborationerna sker i SU-salarna i B-huset
- Linuxdatorer
- Om det är ledigt är det bara att använda datorerna för självstudier.
- Går också bra att använda PC1-5 i E-huset

## Datorsalarna: SU

Hur kommer man igång i datorsalarna

1. Logga in med Liu-ID och lösenord
2. Öppna en terminal
  + Tryck `ctrl+alt+T`
  + Eller högerklicka på skrivbordet och välj `open terminal here`
3. Skriv `module add courses/732G33` i terminalen och tryck enter
  + Gör så att ni får tillgång till all programvara som behövs i kursen
4. Skriv `rstudio` i terminalen och tryck enter

## Att hitta hjälp

- Inbyggd hjälp i R
- Sök i Google / ChatGPT
- Sök på \textcolor{red}{ENGELSKA}
- Kolla på felmeddelandet
```{r,echo=FALSE,eval=TRUE}
cat("Error in eval(expr, envir, enclos) : object 'x' not found")
```


## Variabler och vektorer

- Variabler kan spara värden
  - Sätts med \texttt{<-} (eller \texttt{->})
- Vektorer är en samling av likadana element
  - Skapas med \texttt{c()}
  - Välj element med \texttt{[ ]}

Exempel:
```{r,echo=TRUE,eval=TRUE}
a <- 1
a
testVektor <- c(2,3,5,7,11,13)
testVektor[c(1,3)]
```

## Räkna med vektorer

- Beräkningar sker elementvis

```{r,echo=TRUE,eval=TRUE}
testVektor <- c(2,3,5,7,11,13)
testVektor+1
```

- Beräkningar mellan vektorer sker cykliskt

```{r,echo=TRUE,eval=TRUE}
testVektor <- c(2,3,5,7,11,13)
testVektor+c(1,2)
```

## Olika typer av värden

- Värden kan vara en av flera olika typer
  - t.ex. heltal, flyttal, textsträngar etc.
- Dessa typer kallas atomära klasser
- Kan kolla vilken typ det är med \texttt{typeof( )}
- Kan konvertera med \texttt{as.}

```{r,echo=TRUE,eval=TRUE}
as.character(4:8)
```

## Olika typer av värden

Beskrivning | Synonymer | ```typeof()``` | Exempel i R
----- | ---- | ----- | ---- | ----
Heltal  ($\mathbb{Z}$) | ```int``` | ```integer``` | ```-1, 0, 1``` 
Reella tal ($\mathbb{R}$) | ```real```, ```float``` | ```double``` | ```1.03, -2.872``` 
Komplexa tal ($\mathbb{C}$) | ```cplx``` | ```complex``` | ```1 + 2i``` 
Logiska värden | ```boolean```, ```bool``` | ```logical``` | ```TRUE FALSE``` 
Textsträngar | ```string```, ```char``` | ```character``` |  ```En textsträng``` 


## Demo: Variabler

### Demo: Variabler

## Funktioner i R

- En funktion utför något
- Tar noll eller flera \textcolor{blue}{argument}
- Funktioner samlas i R-paket
- Många små funktioner, en funktion gör en sak.

## Funktioner i R II

En funktion i R är uppbyggd av

- ett funktionsnamn, t.ex. \texttt{area}
- en funktionsdefinition: \texttt{function( )}
- 0 eller flera argument, t.ex. \texttt{hojd} och \texttt{bredd}
- "måsvingar" \texttt{ \{ \} }
- kod, t.ex. \texttt{area <- hojd * bredd}
- returnera värde, t.ex. \texttt{return(area)}

## Exempel på funktion i R

```{r,echo=TRUE,eval=TRUE}
area <- function(hojd, bredd){
  area <- hojd * bredd
  return(area)
}
```

```{r,echo=TRUE,eval=TRUE}
area(hojd = 2, bredd = 3)
area(hojd = 5, bredd = 11)
```

## Demo: Funktioner

### Demo: Funktioner

## Lokal miljö

"Det som sker i en funktion stannar i funktionen"

```{r,echo=TRUE,eval=TRUE}
f <- function(x, y){
  z <- 5
  svar <- z*x + y 
  return(svar)
}
```

\texttt{z} och \texttt{svar} kan \textcolor{red}{inte} användas utanför funktionen.

## Lokal miljö II

```{r,echo=TRUE,eval=TRUE}
ls()
f(1,2)
ls()
```

## Att tänka på

- Funktionen måste läsas in innan den fungerar.
- \texttt{return()} avslutar funktionen
- \textcolor{red}{Skriv funktionen i flera delar}
  - Skriv kod som gör det du vill
  - Lyft in koden i funktionen
  - Pröva funktionen
  
## Demo: Funktioner II

### Demo: Funktioner II

## markmyassignment

- R-paket för att rätta uppgifter
- Används i kursen för en första koll om ni har gjort rätt
- Ska visa alla rätt innan ni reodivsar och lämnar in
  - En inlämning som inte ger alla rätt kommer inte godkännas!
  - Följ instruktionerna noggrant så blir det mycket lättare.

### Demo: markmyassignment

## Logik

- Logik är vanligt i programmering
  - Används i \texttt{if}-satser
- I R finns de logiska värdena \texttt{TRUE}, \texttt{FALSE}, och \texttt{NA}
- Skapas på två olika sätt
  - Som vnaliga vektorer
  - Genom relationsoperatorer
- Kan användas för att välja element i vektorer

## Logik i R
Kan skapa en vektor med värdena \texttt{TRUE} och \texttt{FALSE}
```{r,echo=TRUE,eval=TRUE}
testVektor <- c(2,3,5,7,11,13)
boolVektor <- c(TRUE, FALSE, FALSE, TRUE, FALSE, TRUE)
```
```{r,echo=TRUE,eval=FALSE}
testVektor[boolVektor]
```
\pause
```{r,echo=FALSE,eval=TRUE}
testVektor[boolVektor]
```
\pause
Kan också skapa vektor genom en relation
```{r,echo=TRUE,eval=TRUE}
testVektor > 5
```

## Relationsoperatorer

- Relationer används för att jämförelser
- Skapar logiska vektorer

| Beskrivning | Operatorer i R |
| ----- | ---- |
| Lika med | \texttt{==} |
| Inte lika med | \texttt{!=} |
| Större än | \texttt{>} |
| Mindre än | \texttt{<} |
| Större än eller lika med | \texttt{>=} |
| Mindre än eller lika med | \texttt{<=} |
| Finns i | \texttt{\%in\%} |

## Logiska operatorer

- Boolsk algebra
- Operatorer:

| Operator | Symbol | Operator i R |
| ----- | ---- | ----- |
| och | $\wedge{}$ | \texttt{\&} |
| eller | $\vee{}$ | \texttt{|} |
| inte | $\neg{}$ | \texttt{!} |

\pause


| Symbol | $A$ | $B$ | $\neg A$ | $A \wedge B$ | $A \vee B$ |
| --- | --- | --- | --- | --- | --- |
| i R | ```A``` | ```B``` | ```!A``` | ```A & B``` | ```A``` $|$ ```B``` |
|  | ```TRUE``` | ```TRUE``` | ```FALSE``` | ```TRUE``` | ```TRUE``` |
|  | ```TRUE``` | ```FALSE``` | ```FALSE``` | ```FALSE``` | ```TRUE``` |
|  | ```FALSE``` | ```TRUE``` | ```TRUE``` | ```FALSE``` | ```TRUE``` |
|  | ```FALSE``` | ```FALSE``` | ```TRUE``` | ```FALSE``` | ```FALSE``` |

## Demo: Logik

### Demo: Logik

## Logik exempel

```{r,echo=TRUE,eval=TRUE}
testVektor <- c(2,3,5,7,11,13,17,19,23,29,31)
boolVektor <- testVektor < 6 | !(testVektor < 20)
```
Vad blir följande uttryck?
```{r,echo=TRUE,eval=FALSE}
testVektor[boolVektor]
```

\pause

```{r,echo=FALSE,eval=TRUE}
testVektor[boolVektor]
```