---
title: "R-programmering VT2024"
subtitle: "Föreläsning 3"
author: "Johan Alenlöv"
institute: "Linköpings Universitet"
fontsize: 11pt
output:
  beamer_presentation:
    slide_level: 2
    keep_tex: true
    latex_engine: "xelatex"
    includes:
      in_header: metropolis_preamble.tex
#classoption: "handout"
---

```{r setup, include=FALSE}
knitr::opts_chunk$set(echo = FALSE)
```

## Föreläsning 3:

- Sammanfattning Föreläsning 2
- Villkorssatser
- Loopar
- Funktionsmeddelanden
- Debugging

# Sammanfattning föreläsning 2

## Matriser

- Två dimensionell vektor, alla element av samma typ
- Välj index med \texttt{[ "rad" , "kolumn" ]}
  - Saknas \texttt{rad} eller \texttt{kolumn} väljs hela.
  - Om man väljer ut bara är en rad eller kolumn görs resultatet om till en vektor.
    - För att behålla matrisstrukturen använd \texttt{drop = FALSE}
- \texttt{length} ger antal element
- \texttt{dim} ger dimensionerna

## data.frame

- Dataset, där varje variabel (kolumn) kan ha olika typer.
- Varje variabel har ett namn.
  - Komma åt variabler via namnet eller ordningen.
- Varje rad innehåller ett värde per kolumn.
- Lätt att lägga till och ta bort kolumner.

## Listor

- Tänk vektor där varje element kan vara vad som helst.
- Möjligt att namnge element.
- \texttt{[ ]} tar fram en del av listan
- \texttt{[[ ]]} tar fram elementet

# Programkontroll

## Programkontroll

- Kontrollera körningen av program eller funktioner
- Olika typer av kontroller vi kan göra:
  - Köra en annan del av koden
  - Vilkorsstyra kod
  - Kör kod upprepade antal gånger
  - Köra kod tills ett villkor är uppfyllt
  - Avbryta ett program i förtid

# Villkorssatser

## Vilkorssatser (if-else)

- Välja att utföra något baserat på logiskt villkor
```{r,echo=TRUE,eval=FALSE}
if ( Villkor ) {
  Kod om Villkor == TRUE
} else {
  Kod om Villkor == FALSE
}
```
- Villkor ska vara någon logik
  - Tal större än noll är vanligtvis sanna.
- Om villkor är en vektor kommer den bara kolla på \imp{första} elementet

## If - else if - else

- Det är inte alltid man bara vill ha två olika utfall

```{r,echo=TRUE,eval=FALSE}
if ( Villkor1 ) {
  Kod om Villkor1 == TRUE
} else if ( Villkor2 ) {
  Kod om Villkor2 == TRUE
} else if ( Villkor3 ) {
  Kod om Villkor3 == TRUE
} else {
  Kod om Villkor1 och Villkor2 och Villkor3 == FALSE
}
```
- Kommer välja den \imp{första} som är sann

## Villkorssatser - Exempel

```{r,echo=TRUE,eval=FALSE}
prgm <- "R"
if ( prgm == "R") { cat("Kul med",prgm)}
```
\pause
```{r,echo=FALSE,eval=TRUE}
prgm <- "R"
if ( prgm == "R") { cat("Kul med",prgm)}
```
\pause
```{r,echo=TRUE,eval=FALSE}
prgm <- "Excel"
if ( prgm == "R") { cat("Kul med",prgm)}
```

## Villkorssatser - Exempel II

```{r,echo=TRUE,eval=FALSE}
prgm <- "Excel"
if ( prgm == "R") { 
  cat("Kul med",prgm)
} else if ( prgm == "Python" ) {
  print("Okej")
} else {
  print("Hmm...")
}
```
\pause
```{r,echo=FALSE,eval=TRUE}
prgm <- "Excel"
if ( prgm == "R") { 
  cat("Kul med",prgm)
} else if ( prgm == "Python" ) {
  print("Okej")
} else {
  print("Hmm...")
}
```

## Demo

### Demo: If-satser

# Loopar (for-loop)

## For-loop

- Upprepningar av kod
- I R används \texttt{for} för loopar över vektor/lista
```{r,echo=TRUE,eval=FALSE}
for ( elem in vektor ) {
  # Kod som anropas en gång per element
  # elem är ett element i vektorn
}
```
- Vilken vektor eller lista kan användas
- Viktigt koncept: Loopens index (\texttt{elem}) är det ENDA som ändras i loopen.

## For-loop - Exempel

```{r,echo=TRUE,eval=FALSE}
vektor <- 3:5
for ( element in vektor ) {
  print( element*2 )
}
```
\pause
```{r,echo=FALSE,eval=TRUE}
vektor <- 3:5
for ( element in vektor ) {
  print( element*2 )
}
```

## For-loop - Exempel II

```{r,echo=TRUE,eval=FALSE}
vektor <- c("a","b","c","d")
for ( element in vektor ) {
  print( element )
}
```
\pause
```{r,echo=FALSE,eval=TRUE}
vektor <- c("a","b","c","d")
for ( element in vektor ) {
  print( element )
}
```

## For-loop - Exempel III
- Kan loopa på flera olika sätt
```{r,echo=TRUE,eval=FALSE}
for ( element in vektor ) {
  print( element )
}
```
```{r,echo=TRUE,eval=FALSE}
for ( index in seq_along(vektor) ) {
  print( vektor[index] )
}
```
```{r,echo=TRUE,eval=FALSE}
for ( index in 1:length(vektor) ) {
  print( vektor[index] )
}
```

## Demo

### Demo: for-loopar

# Nästlade loopar

## Nästlade loopar

- Om vi vill loopa i flera nivåer
- Delas ofta upp i yttre och inre loop
- Tänk som en klocka
  - Timmar: Yttersta loopen
  - Minuter: Inre loop, gör 60 iterationer / timme
  - Sekunder: Innsersta loopen, gör 60 iteration / minut

## Nästlade loopar - Exmepel
```{r,echo=TRUE,eval=FALSE}
A <- matrix(1:6, nrow = 2)
for ( i in 1:2 ) {
  for ( j in 1:3 ) {
    text <- paste("rad:",i," kolumn:",j,
                  "värde:",A[i,j])
    print(text)
  }
}
```
\pause
```{r,echo=FALSE,eval=TRUE}
A <- matrix(1:6, nrow = 2)
for ( i in 1:2 ) {
  for ( j in 1:3 ) {
    text <- paste("rad:",i," kolumn:",j,
                  "värde:",A[i,j])
    print(text)
  }
}
```

## Demo

### Demo: nästlade loopar

# while-loop

## while-loop

- Om vi inte vet antalet iterationer på förhand
```{r,echo=TRUE,eval=FALSE}
while ( Villkor ) {
  # Kod som anropas så länge Villkor == TRUE
}
```
- \imp{Varning!} Kan fortsätta hur länge som helst
- \imp{Obs!} \text{Villkor} måste kunna utvärderas innan loopen startar
- \texttt{repeat} repeterar kod till \texttt{break}

## while-loop - Exempel

```{r,echo=TRUE,eval=FALSE}
i <- 1 # Obs!
while ( i < 5 ) {
  print(i)
  i <- i + 1
}
```
\pause
```{r,echo=FALSE,eval=TRUE}
i <- 1 # Obs!
while ( i < 5 ) {
  print(i)
  i <- i + 1
}
```

## Demo

### Demo: while-loopar

# Kontrollstrukturer för loopar

## Kontrollstrukturer för loopar

- Vill ofta kontrollera hur looparna arbetar
- Finns följande kontrollstrukturer:

| **Kontrollstruktur** | **Effet** | 
| ----- | ---- | 
| \texttt{next()} | Börja med nästa iteration direkt | 
| \texttt{break()} | Avbryt den aktuella / innersta loopen | 
| \texttt{stop()} | Avbryter allt och genererar ett felmeddelande | 

## next() - Exempel

```{r,echo=TRUE,eval=FALSE}
i <- 0
while ( i < 11 ) {
  i <- i + 1
  if ( i %% 2 == 0) { next() }
  print(i)
}
```
\pause
```{r,echo=FALSE,eval=TRUE}
i <- 0
while ( i < 11 ) {
  i <- i + 1
  if ( i %% 2 == 0) { next() }
  print(i)
}
```

## break() - exempel

```{r,echo=TRUE,eval=FALSE}
for ( i in 1:3 ) {
  for ( letter in c("a","b","c") ) {
    if ( letter == "b" ) { break() }
    print(letter)
  }
}
```
\pause
```{r,echo=FALSE,eval=TRUE}
for ( i in 1:3 ) {
  for ( letter in c("a","b","c") ) {
    if ( letter == "b" ) { break() }
    print(letter)
  }
}
```

## stop() - Exempel

```{r,echo=TRUE,eval=FALSE}
for ( i in 1:3 ) {
  for ( letter in c("a","b","c") ) {
    if ( letter == "b" ) { stop("Det blev fel!") }
    print(letter)
  }
}
```
\pause
```{r, eval=TRUE, echo=FALSE}
"a"
cat("Error: Det blev fel!")
```

## Demo

### Demo: Kontrollstrukturer

# Varningsmeddelanden och debugg

## Varningsmeddelanden

- \texttt{stop()} avbryter funktioner/loopar och meddelar ett fel
- \texttt{warning()} skapar en varning, som inte avbryter
- Varningar sparas och skrivs ut sist
- \texttt{warnings()} skriver ut tidigare varningar

## Varningsmeddelanden - Exempel

```{r,echo=TRUE,eval=FALSE}
for ( chr in c("a","b") ) {
  print(chr)
  warning( paste("Farligt värde",chr) )
}
```
\pause
```{r,echo=TRUE,eval=FALSE}
"a"
"b"
Warning messages:
1: Farligt värde a 
2: Farligt värde b 
```

## Debugging

- Det uppstår ofta fel vid programmering
- Debugging handlar om att hitta orsaken
- Olika typer av fel:
  - Syntaktiska fel: Felaktig syntax i koden
  - Semantiska fel: Olämplig användning av objekt/funktioner
  - Logiska fel: Programmet löser inte det tänkta problemet

## Debugging II

- Använd \texttt{cat()}, \texttt{print()} eller \texttt{message()} för att skriva ut värden under körning.
  - Använd \texttt{paste()} för att kombinera text och variabler till en sträng.
- \texttt{browser()} Hoppar in i funktionen
  - \texttt{n}: kör nästa rad
  - \texttt{c}: kör allt i funktion / loop
  - \texttt{Q}: avsluta
- \texttt{debugg()} Hoppa in i funktionen från början


## Demo

### Demo: browser och debug