---
title: "R-programmering VT2024"
subtitle: "Föreläsning 4"
author: "Johan Alenlöv"
institute: "Linköpings Universitet"
fontsize: 11pt
output:
  beamer_presentation:
    slide_level: 2
    keep_tex: true
    latex_engine: "xelatex"
    includes:
      in_header: metropolis_preamble.tex
#classoption: "handout"
---

```{r setup, include=FALSE}
knitr::opts_chunk$set(echo = FALSE)
```

## Föreläsning 4:


- Sammanfattning Föreläsning 3
- Inför del 2 av kursen
- Mer om funktioner
- Globala och lokala miljöer i R
- Bra och effektiv kod
- R-paket
- Dokumentation av kod
- *apply-funktioner


# Sammanfattning föreläsning 3

## If - else if - else

- Används för att testa påstående och köra kod beroende på svaret.
- Flera if-satser mot if - else och if - else if - else satser:
  - Använd flera if-satser vid oberoende frågor
  - Använd if - else och nästla om frågorna beror på svaret av förra
  - Använd if - else if - else om det finns mer än 2 möjliga utfall

## For loopar

- Används för att loopa (köra samma kod flera gånger) när vi vet hur många iterationer som behövs.
- Loopar över vektorer / listor
- Kan nästla loopar, innersta loopen kommer jobba "snabbast"

## While loopar

- Används för att loopa när vi inte vet hur många iterationer som behövs.
- Ett villkor behövs som testas vid början av varje iteration
  - Om sant så kör vi en iteration till.
  - Om falskt så avbryts loopen.
- Finns risk för oändliga loopar.

## Loopkontroll

- Händer ofta att vi vill avbryta loopar i förtid eller hoppa över iterationer.
- break() avbryter den innersta loopen.
- next() hoppar direkt till nästa iteration.
- stop() avbryter alla loopar (och funktioner) och genererar ett felmeddelande.

## Debugging

- Använd print() och cat() för att skriva ut variabler när funktionen kör.
  - Skriv ut vad en variabel är.
  - Skriv ett meddelande om man kommer in i en if-sats.
- Använd debug() eller browser() för att komma in i debugg-läge.
  - Stega igenom funktionen rad för rad.
  - Kolla värden på variabler.
  - Testa uttryck.

# Inför del 2 av kursen

## Inför del 2 ava kursen

- Under del 2 av kursen görs labbarna i **par**
  - De som läser om kursen gör labbarna med andra som läser om kursen eller ensamma.
- Ni bildar grupper själva.
  - Anmäl er till grupper via Lisam
  - Finns ett dokument på Lisam under Samarbetsytan om man vill hitta en gruppkamrat.
  
# Mer om funktioner

## Funktioner - repetition

Vi påminner oss om att en funktion i R består av

- ett funktionsnamn
- en funktionsdefinition \texttt{function()}
- argument (0 eller flera)
- måsvingar
- programkod
- \texttt{return()}

## Funktioner - Allmänt I

- Funktioner är objekt.
```{r,echo=TRUE,eval=FALSE}
f <- function(x,y) {
  z <- x^2 - y^2
  return(z)
}
```
```{r,echo=FALSE,eval=TRUE}
f <- function(x,y) {
  z <- x^2 - y^2
  return(z)
}
```
```{r,echo=TRUE,eval=TRUE}
typeof(f)
class(f)
```

## Funktioner - Allmänt II

- Funktioner har tre delar:
  - argument
  - funktionskropp
  - miljö

## Funktioner - Argument

- Argument är insignalerna
```{r,echo=TRUE,eval=TRUE}
formals(f)
```

## Funktioner - Funktionskropp

- Kroppen är koden som körs
```{r,echo=TRUE,eval=TRUE}
body(f)
```

## Funktioner - Miljö

- Miljön är vart funktioner finns
```{r,echo=TRUE,eval=TRUE}
environment(f)
```

## Funktioner - Allmänt III

- En funktion kan ha en funktion som argument
```{r,echo=TRUE,eval=TRUE}
complex_function <- function(x) {
  return(x * exp(-x))
}
integrate(complex_function, lower = 0, upper = 1)
```
- Funktioner kan returnera funktioner

## Funktioner - Allmänt IV

- Vi behöver inte namnge argumenten
```{r,echo=TRUE,eval=TRUE}
f(1, 5)
f(x = 1, y = 5)
```
- Ordningen spelar ingen roll
```{r,echo=TRUE,eval=TRUE}
f(y = 5, x = 1)
```

## Funktioner - Allmänt V

- \texttt{return()} och måsvingar behövs inte för små funktioner
```{r,echo=TRUE,eval=TRUE}
f <- function(x) 3*x - 5
f(1)
```

## Funktioner - Allmänt VI

- Vi kan sätta defaultvärden
```{r,echo=TRUE,eval=TRUE}
f <- function(x = 10) 3*x - 5
f(1)
f()
```

# Globala och lokala miljöer i R

## Miljöer i R

- Objekt kan definerass/skapas i
  - Den globala miljön
  - Lokala miljön
  - Namespaces

## Hur vet R vad vi menar

- R:s söklista:
  1. Lokala miljöer
  2. Globala miljön
  3. Vidare i den ordning \texttt{namespaces} är laddade

## Fria vaariabler

```{r,echo=TRUE,eval=TRUE}
f <- function(x) x + y
```

Objektet/värdet för "fria" variabler undersöks först i den miljön funktionen var definerad/skapad.

Efter det söker R i samma ordning som förra sliden.

## Fria variabler - Exempel

```{r,echo=TRUE,eval=FALSE}
f <- function(x) x + y
f(3)
```
```{r,echo=FALSE,eval=TRUE}
print("Error in f(3) : object 'y' not found")
```
```{r,echo=TRUE,eval=TRUE}
y <- 2
f(3)
```

# Bra och effektiv kod

## God (vetenskaplig) programmering

- Programmering är en viktig del av analys
- Forskare/statistiker spenderar stor del av sin tid med att skriva kod
-Det är enkelt att det blir fel

## 8 steg för god programmering

1. Skriv kod för människor, inte datorer
2. Låt datorn gör arbetet
3. Ta små steg
4. Upprepa aldrig dig själv (eller andra)
5. Planera för misstag
6. Optimera kod först när den fungerar
7. Dokumentera
8. Samarbeta

## 1. Skriv kod för människor, inte datorer

- En läsare ska inte behöva hålla allt i minnet.
- Ge funktioner och variabler meningsfulla namn.
- Använd en konsekvent kodstil och formatering

## 2. Låt datorn gör arbetet

- Låt datorn upprepa uppgifter.
- Skriv inte samma kod flera gånger.
- Automatisera arbetsflödet.

## 3. Ta små steg

- Gör små ändringar, bygg upp funktionen i små steg.
  - Testa ofta!
- Versionshantera din kod (överkurs).
  - Git finns inbyggt stöd för i R-studio.
  - Finns enkel versionshantering i de vaniga molntjänsterna.
  
## 4. Upprepa aldrig dig själv (eller andra)

- All data ska bara finnas på ett ställe.
- Undivk att klippa och klistra din kod, skriv en funktion istället.
- Återvinn kod istället för att skriva ny.

## 5. Planera för misstag

- Skapa kontroller av input (och output).
  - Hitta fel så tidigt som möjligt och avbryt.
- Använd ett testpaket (överkurs)
  - i R finns \texttt{testthat}
- Gör om buggar till testfall.
- Använd debuggers!
  - \texttt{browser()}
  - \texttt{debug()}

## 6. Optimera kod först när den fungerar

- Se till att koden fungerar och löser uppgiften först.
- Först efter det kan du fundera på om den behöver vara:
  - snabbare
  - mer minneseffektiv
  - mer användarvänlig
- Använd profileringsverktyg (överkurs).
  - i R finns \texttt{Rprof()}
  - i R-studio kan man klicka på "Profile".
- Använd ett högnivåspråk, som R.

## 7. Dokumentera

- Dokumentera syftet med koden, inte vad koden gör.
- Gör koden lätt att förstå.
- Kombinera kod och dokumentation.
  - Lägg in många kommentarer med #
  - Använd \texttt{knitr} (miniprojektet)
  - Generera dokumentation med \texttt{roxygen2}

## 8. Samarbeta

- Låt andra titta på din kod. (inte på inlämningsuppgifterna)
- Använd parprogrammering för att:
  - hjälpa kollegor in i projekt
  - hantera komplexa programmeringsproblem
  
# R-paket

## Vad är R-paket?

- R:s största styrka!
- En samlig funktioner.
- Många utveklare
- Två huvudsakliga "arkiv" av paket:
  - CRAN
  - GitHub
- Det är enkelt att bidra med egna paket!
- Finns många riktigt bra paket.
- Finns också mycket skräp.
- Glöm inte att citera med \texttt{citation()}

## R-paket - I

- Läsa in paket görs med \texttt{library()}
- Anropa funktioner utan att ladda paket görs med \texttt{::}
  - \texttt{base::mean()}
- Installera paket
  - CRAN: \texttt{install.packages()}
  - GitHub: \texttt{devtools::install\_github()}

## R-paket - II

- En del paket följer med R
- \texttt{ls("package:MASS")} visar vilka funktioner som finns i paketet MASS.
- I Rstudio finns en flik för pakethantering.
- Lista alla inläsa paket: \texttt{sessionInfo()}

## Att hitta rätt paket

- Alla paket håller inte samma kvalitet.
- Följande tips för att se om det är ett bra paket:
  1. Kommer paketet med R eller från R Core Team?
  2. När kom senaste uppdateringen?
  3. Är paketet en utvecklingsversion?
  4. Sök på nätet och se om andra använder paketet och till vad.
  5. Mejla och fråga utvecklaren.
  6. Kontrollräkna centrala funktioner.
- För att komma igång med nya paket: vignetter
- På cran task view finns många paket ordnade efter ämne

## Installera paket

CRAN:
```{r,echo=TRUE,eval=FALSE}
install.package("lubridate")
install.package("devtools")
```
GitHub:
```{r,echo=TRUE,eval=FALSE}
library(devtools)
install_github("ropengov/pxweb")
# alternativt
devtools::install_github("ropengov/pxweb")
```

## Läsa in paket

```{r,echo=TRUE,eval=FALSE}
# läsa in
library(lubridate)
# ta bort från aktuell session
detach("package:lubridate", unload = TRUE)
```

## Läsa in paket

- I SU-salarna finns många paket redan installerade.
- Kör följande i en terminal:
  - \texttt{module add courses/732G33}
- Då får ni tillgång till R, R-Studio samt många paket.

# Dokumentation med ROxygen

## Dokumentation med ROxygen

- \texttt{roxygen2} är standard för dokumentation
- Samma som JavaDoc
- Skapar automatiskt \texttt{.Rd} i paket
- Använder #' 

## Dokumentation med ROxygen

ROxygendel | Innehåll
------------- | -------------
```@title```  | Anger titel för dokumentet
```@description```  | En beskrivning vad funktionen gör
```@details```  | Detaljer om funktionen
```@param```  | Argument till funktionen
```@return```  | Vad funktionen returnerar
```@references```  | Eventuella referenser av intresse
```@seealso```  | Andra funktioner som kan vara aktuella
```@examples```  | Exempel på hur funktionen kan användas

## Dokumentation med ROxygen - Exempel

```{r, echo=TRUE, eval = FALSE}
#' @title f
#' @description
#' En funktion som kvadrerar argumenten 
#' i x och y och summerar dem. 
#' @param x
#' Den numeriska variabel x som ska kvadreras
#' @param y
#' Den numeriska variabel y som ska kvadreras
#'
#' @return
#' Funktionen returnerar en numerisk vektor
#'
f <- function(x, y) x^2 + y^2
```

## *apply-funktioner

- "Högnivåfunktioner".
- Ett (snabbare) alternativ till loopar.
- Internt i R: loop i C-kod.
- Funktioner:
  - \texttt{lapply()} : loopar över element i en lista.
  - \texttt{tapply()} : loopar över ett index (ex. \texttt{aggregate()})
  - \texttt{apply()} : loopar över marginaler (ex. \texttt{colSums()})
  - Finns fler
  
## Exempel på lapply()

- \texttt{lapply()} har tre argument:
  - \texttt{x} listan vi vill loopa över.
  - \texttt{FUN} funktionen att applicera.
  - \texttt{...} argument till funktionen
  
```{r,echo=TRUE,eval=TRUE}
myList <- list(x=1:10, y = c(NA,12:20))
str(lapply(X=myList, FUN=mean, na.rm=TRUE))
# Detta är ett test å ä ö
```



