---
title: "Föreläsning 5"
author: "Josef Wilzén"
date: "2023-02-20"
output: beamer_presentation
---
<style type="text/css">

.indent {
  padding-left: 2em !important;
}

.emphasize {
  text-align: center;
  width: 100%;
  color: red;
  font-weight:bold;
  line-height:400%;
}

.sep {
  line-height:400%;
}

.large {
  font-size: 1.2em !important;
  line-height: 64px !important;
}

.reveal section del {
  color: red;
  font-weight:bold;
  width: 100%;
}

</style>


```{r setup, include=FALSE}
knitr::opts_chunk$set(echo = TRUE)
```


Föreläsning 5: Innehåll 
========================================================
- Praktisk information om del II.
- Basgrafik
- Slumptal och simulering
- knitr och markdown
- Externa data och pxweb


R-programmering - del II
=======================================================
- Del 1: Grunderna i programmering
  - Variabler, tilldelning
  - Datastrukturer
  - Kontrollstrukturer
  - Funktioner
  - Debugging
- Del 2: Tillämpningar


R-programmering - del II
========================================================

- Del 1: Grunderna i programmering
- Del 2: Tillämpningar:
  - Grafik
  - Statistik och analys
  - Externa data
  - Datum
  - Texthantering och regular expression 
  - Linjär algebra
  - knitr, markdown, Literate programming


R-programmering - del II:
========================================================

- Labbarna görs nu i par
- Parprogrammering:
  - **Turas om att skriva koden**
  - Den som inte kodar är engagerad i koden och problemet 
  - Byter person var 20/30:e minut
  - Viktigt att kommentera koden: ROxygen, inline
  - **Båda** är delaktiga i programmeringen


Projekt del 1
========================================================
Info här: *[länk](https://raw.githubusercontent.com/STIMALiU/KursRprgm2/main/Labs/Project/projekt_instruktioner.pdf)*

- Hitta data på webben $\rightarrow$ pxweb
  - Kommunala (tvärsnitt) data
  - Tidsseriedata
- Presentera med basgrafik, knitr och markdown
- Ska kunna vara reproducerbart
- Lämna in **PDF** och **.Rmd**
- Egen inlämning på Lisam
- Två veckors tid
 

Basgrafik
========================================================

- Grafiken är en av styrkorna med R
- Olika paket: ```ggplot2```, ```lattice``` m.m.
- Högnivå (funktioner, ```plot```)
- Lågnivå (bygga upp en plot steg för steg)
- Används ofta för att snabbt visualisera data
- Använd grafik för att:
  - Sammanfatta tabeller/data visuellt
  - Jämföra olika dataset
  - Rita ut funktioner


Enkel grafik: plot()
========================================================
- ```plot()``` - kan plotta många olika objekt: 
  - ```plot(x,y)```, ger en scatterplot, här är x och y vektorer som ger x- och y-koordinater
  - ```plot(X)```, om X en data.frame så skapas en matrix-plot
  - Vanliga argument: "```type=```","```main=```", "```xlab=```,"```ylab=```","```xlim=```,"```ylim=```", "```col=```"

  
Exempel: plot()
========================================================  
```{r,echo=TRUE,fig.height=5}
data(iris)
plot(x = iris$Sepal.Length,
     y = iris$Petal.Length, main = "Iris")
```

  
Olika diagramtyper
========================================================
- ```hist(x=,breaks=,freq=)``` ger ett histogram, 
  - "```x```"- numerisk vektor 
  - "```breaks=```" - antal bins, default är att variationsområdet delas in i $log_{2}(n)+1$ intervall
- ```boxplot()``` ger boxplot
- ```barplot()``` ger stapeldiagram
- ```pie()``` ger en piechart
- Använd hjälpen för att se exempel och fler argument


Exempel: hist()
========================================================  
```{r,fig.height=5}
hist(iris$Sepal.Length)
```


Exempel: boxplot()
========================================================  
```{r,fig.height=5}
boxplot(iris$Sepal.Length)
```

Exempel: pie()
========================================================  
```{r,fig.height=5}
tab <- table(iris$Species)
pie(tab)
```

Exempel: barplot()
========================================================  
```{r,fig.height=5}
tab <- table(iris$Species)  # skapa frekvenstabell
barplot(tab,col=c("red","blue","pink"))
```


Lågnivågrafik
========================================================
- Kan användas för att bygga upp en graf från grunden

- Lägger till "lager på lager":
  - ```points(x, y, ...)``` lägger till punkter
  - ```lines(x, y) lägger``` till linjer
  - ```abline(a, b, h, v, ...)``` lägger till räta linjer
  - ```legend(x, y, legend, ...)``` lägger till en förklaringsruta
  - ```par()```: Fler grafiska alternativ

Lågnivågrafik
========================================================

- Går att bygga upp många olika sorters plottar
- Dock är ggplot2 oftast **MYCKET** smidigare

Demo: Basgrafik
========================================================




Slumptal och simulering
========================================================

- I R finns en uppsättning funktioner för fördelningar

prefix | Beskrivning | Exempel
----- | ---- | ----- 
```r``` | simulera från fördelningen | ```rnorm()```
```d``` | täthetsfunktionen (pdf) | ```dnorm()```
```p``` | kumulativ fördelninsgfunktion (cdf) | ```pnorm()```
```q``` | inversa kumulativa fördelningsfunktionen | ```qnorm()```

- ```?Distributions```
- Se CRAN task view: Distributions *[här](http://cran.r-project.org/web/views/Distributions.html)*

Slumptal och simulering: Urval och slumpfrön
========================================================
- Det finns ingen riktig slump i datorer
- Det finns slumptalsgeneratorer
- Kan styra "slumpen" med "slumpfrön" (```set.seed()```)
- För att dra ett (obundet) slumpmässigt urval använder vi ```sample()```

Slumptal och simulering: Exempel
========================================================

```{r}
rnorm(n = 3, mean = 10, sd = 1)
set.seed(20180218)
rnorm(n = 3, mean = 10, sd = 1)
set.seed(20180218)
rnorm(n=3, mean=10, sd=1)
```


Slumptal och simulering: Exempel sample()
========================================================

```{r}
text <- c("Linköpings", "Universitet")
set.seed(20180218)
sample(x=text, size=3, replace=TRUE)
set.seed(654)
sample(x=text, size=3, replace=TRUE)
```

Demo: Slumptal
========================================================



R-Markdown, Notebooks och knitr
========================================================

- Kombinera text, kod och grafik i en fil.
- Förenkla för era laborationer i andra kurser
- Del av R-Studio
- Två delar:
  - Markdown (för text)
  - knitR (för R-kod)
- Kan skapa PDF, Word och/eller HTML (och presentationer)


Markdown
========================================================
- Markupspråk (som HTML)
- Ersätter ofta HTML
- Enkelt 
- Kan hantera matematik (med LaTeX)
- Integrerat med R-Studio
  - Kan behöva installera LaTeX för att skapa PDF


knitr
========================================================

- Kör R-kod och ersätter med resultatet
- "Stickar ihop" text och kod
- "Dynamiska rapporter"
- För att skapa tabeller: ```kable()```
- Kan hantera R och Python (och ev. SAS)


R-Studio Notebooks
========================================================

- Är Rmd-filer
- Kan köras interaktivt direkt i R-Studio
- Inspiration från Jypyter Notebooks
- Skillnad mellan Markdown och Notebooks, läs  *[här](https://stackoverflow.com/questions/43820483/difference-between-r-markdown-and-r-notebook)*


Demo: Markdown och knitr
========================================================



(Webbaserade) externa datakällor
========================================================

Varför?

- Mer och mer data finns på webben
- Vill hantera detta programatiskt
- Kan vara lite klurigt i början
- Centralt för reproducerbarhet


Ladda ned och läsa in från webben
========================================================
- Vill vi bara ladda ned: ```downloader```
- Vill vi ladda in direkt i R: ```repmis```

```repmis``` hanterar:
- .Rdata
- .csv
- .txt


Vanliga källor att använda
========================================================
- Dropbox
- Google Docs
- Github
- etc...


Öppen data med pxweb api
========================================================

- En "dörr" till pxweb apier
- ```pxweb``` är ett paket för att "gå in" genom dörren
- Fler och fler myndigheter använder pxweb api
- Kan användas för:
  - Navigera i datalager
  - Ladda ned förutbestämd data med kod (för produktion)


pxweb
========================================================

```{r, eval=FALSE}
install.packages("pxweb")
```
```{r, eval=FALSE}
library(pxweb)
```
```{r, eval=FALSE}

mitt_data<-pxweb_interactive()
```

Se även denna *[vignette](https://cran.r-project.org/web/packages/pxweb/vignettes/pxweb.html)*

Demo: pxweb
========================================================
