---
title: "R-programmering VT2022"
subtitle: "Föreläsning 4"
author: "Johan Alenlöv"
institute: "Linköpings Universitet"
date: '2022-02-15'
fontsize: 11pt
output:
  beamer_presentation:
    slide_level: 2
    keep_tex: true
    latex_engine: "xelatex"
    includes:
      in_header: metropolis_preamble.tex
classoption: "handout"
---

```{r setup, include=FALSE}
knitr::opts_chunk$set(echo = FALSE)
```

# Föreläsning 5

## Innehåll föreläsning 5

- Information del 2
- Grafik
- Slumptal och simulering
- knitr och markdown
- Externa data och pxweb

# Information del 2

## R-programmering - del 2

- Del 1: Grunderna i programmering:
  - Variabler och tilldelning
  - Datastrukturer
  - Kontrollstrukturer
  - Funktioner
  - Debugging
  - Dokumentation
- Del 2: Tillämpningar

## R-programmering - del 2

- Del 1: Grunderna i programmering:
- Del 2: Tillämpningar
  - Grafik
  - Slumptal
  - Statistik och analys
  - Externa data
  - Datum
  - Texthantering och regular expression
  - Linjär algebra
  - knitr, markdown, literate programming
  
## R-programmering - del 2

- Labbarna görs nu i par
- Parprogrammering:
  - \imp{Turas om att skriva koden}
  - Den som inte kodar är engagerad i koden och problemet
  - Byt vem som kodar var 20:e minut
  - Viktigt att kommentra koden: ROxygen och inline
  - \imp{Båda} är delaktiga i programmeringen

## Miniprojekt - del 1

Info finns på kurshemsidan.

- Hitta data på webben (eller lägg upp eget)
  - Kommunala (tvärsnitt) data
  - Tidsseriedata
- Presentera med basgrafik, knitr och markdown
- Rapporten ska vara reproducerbar
- Lämna in som \imp{PDF} och \imp{Rmd}
- Miniprojektet har egen inlämning
- Två veckor per del
  - Del 1 börjar denna vecka
  - Del 2 börjar vecka 7

# Basgrafik

## Grafik i R

- Grafik är en styrka med R
- Massa olika paket: \texttt{ggplot2}, \texttt{lattice} m.m.
- Hög nivå (funktioner, \texttt{plot})
- Låg nivå (bygga upp en plot steg för steg)
- Använd grafik för att:
  - Sammanfatta tabeller visuellt
  - Jämföra olika dataset
  - Rita ut funktioner

## Enkel grafik: plot()

- \texttt{plot()} - kan plotta många olika objekt
  - \texttt{plot(x,y)} - ger en scatterplot
  - \texttt{plot(x)} - om \texttt{x} en \texttt{data.frame} så skapas en matrix-plot.
  - Vanliga argument:
    - \texttt{type = } Hur plotten ska se ut
    - \texttt{main = } Titel på plotten
    - \texttt{xlab = } Text på x-axeln
    - \texttt{ylab = } Text på y-axeln
    - \texttt{xlim = } Gränserna på x-axeln
    - \texttt{ylim = } Gränserna på y-axeln
    - \texttt{col = } Färgerna som ska användas

## plot() - exempel

```{r, fig.width=5, fig.height=3, echo=TRUE,eval=TRUE}
data(iris)
plot(x = iris$Sepal.Length, 
     y = iris$Petal.Length, main = "Iris")
```

## Diagramtyper

- \texttt{hist(x = , breaks = )} ger ett histogram,
  - \texttt{x} är en numerisk vektor.
  - \texttt{breaks} antalet intervall som data delas in i.
- \texttt{boxplot(x = )} ger boxplots
- \texttt{barplot(height = )} ger stapeldiagram
- \texttt{pie(x = )} geren piechart
- Använd hjälpen för att se exempel och fler argument

## hist() - exempel

```{r, fig.width=3, fig.height=3,echo=TRUE,eval=TRUE}
hist(iris$Sepal.Length)
```

## bokxplot() - exempel

```{r, fig.width=3, fig.height=4,echo=TRUE,eval=TRUE}
boxplot(iris$Sepal.Length)
```

## barplot() - exempel

```{r, fig.width=5, fig.height=3.5,echo=TRUE,eval=TRUE}
tab <- table(iris$Species)
barplot(tab)
```

## pie() - exempel

```{r, fig.width=5, fig.height=5,echo=TRUE,eval=TRUE}
tab <- table(iris$Species)
pie(tab)
```

## Lågnivågrafik

- Kan användas för att bygga upp en graf från grunden
- Kör lager på lager:
  - \texttt{points(x, y)} lägger till punkter
  - \texttt{lines(x, y)} lägger till linjer
  - \texttt{abline(a, b, h, v)} lägger till räta linjer
  - \texttt{legend(x, y, legend)} lägger till en förklaringsruta
  - \texttt{par()} fler grafiska alternativ
- Går att bygga upp många olika sorters plottar och grafik
- Mycket smidigare att använda \texttt{ggplot2}

# Slumptal och simulering

## Slumptal och simulering - I

- R har en stor uppsättning funktioner för fördelningar

prefix | Beskrivning | Exempel
----- | ---- | ----- 
```r``` | simulera från fördelningen | ```runif()```
```d``` | täthetsfunktionen (pdf) | ```dunif()```
```p``` | kulmulativ fördelninsgfunktion (cdf) | ```punif()```
```q``` | inversa kulmulativa fördelningsfunktionen | ```qunif()```

- Se \texttt{?Distributions} för fler fördelningar

## Slumptal och simulering - II

- Observera att: \imp{Det finns ingen riktig slump i datorer}
- Det finns slumptalsgeneratorer
  - Algoritmer där output ser slumpmässigt ut
- Kan styra slumpen genom att bestämma startvärdet, "slumpfröet"
  - i R använder vi \texttt{set.seed( )}
- För att dra ett slumpmässigt urval använder vi \texttt{sample( )}

## Slumptal och simulering - Exempel

```{r, echo=TRUE, eval=FALSE}
runif(n = 3, min = -1, max = 1)
```
\pause
```{r, echo=FALSE, eval=TRUE}
runif(n = 3, min = -1, max = 1)
```
\pause
```{r, echo=TRUE, eval=FALSE}
set.seed(20220221)
runif(n = 3, min = -1, max = 1)
```
\pause
```{r, echo=FALSE, eval=TRUE}
set.seed(20220221)
runif(n = 3, min = -1, max = 1)
```
\pause
```{r, echo=TRUE, eval=FALSE}
set.seed(20220221)
runif(n = 3, min = -1, max = 1)
```
\pause
```{r, echo=FALSE, eval=TRUE}
set.seed(20220221)
runif(n = 3, min = -1, max = 1)
```

## Slumptal och simulering - Exempel

```{r, echo=TRUE, eval=FALSE}
text <- c("Johan", "Josef", "Rasmus")
set.seed(20220221)
sample(x = text, size = 5, replace = TRUE)
```
\pause
```{r, echo=FALSE, eval=TRUE}
text <- c("Johan", "Josef", "Rasmus")
set.seed(20220221)
sample(x = text, size = 5, replace = TRUE)
```
\pause
```{r, echo=TRUE, eval=FALSE}
sample(x = text, size = 5, replace = TRUE)
```
\pause
```{r, echo=FALSE, eval=TRUE}
sample(x = text, size = 5, replace = TRUE)
```

# R-Markdown, knitr och Notebooks

## R-Markdown, knitr och Notebooks

- Kombinera text, kod och grafik i en fil
- Förenkla för era laborationer i denna och andra kurser
- Inbyggd del av R-studio
- Två delar:
  - R-Markdown (för text)
  - knitR (för R-kod)
- Kan producera, PDF, Word och/eller HTML filer
  - Alla slides och kurshemsidan är skapad med detta.
  - Laborationerna använder knitR med lyx istället för R-Markdown
  
## R-Markdown

- Markupspråk
  - Markup används på Teams, Forum, Discord, Slack m.m.
- Väldigt enkelt att skriva
- Kan hantera matematik och matematiska formler (via LaTeX)
- Integrerat med R-Studio
  - Kan behöva installera LaTeX för att skapa PDFer
    - MikTex för Windows
    - MacTex för OS X
    - TexLive för Linux

## knitr

- Kör R-kod och ersätter texten med resultatet
- Sätter ihop text och kod
- Ger dynamiska rapporter
- Skapa tabeller med \texttt{kable( )}
- Kan hantera R och Python (och annat)

## R-Studio Notebooks

- Rmd-filer (samma som R-Markdown)
- Kan köras interaktivt direkt i R-Studio
- Inspirerat av Jupyter Notebooks
- Skillnad mellan R-Markdown och Notebooks:
  - Samma kod
  - i R-Markdown körs all kod när du genererar dokumentet
  - i Notebook körs en rad i taget
  - i Notebooks kan du köra kod direkt och se resultatet

# Externa data och pxweb

## Externa data

- Mer och mer data finns på webben
- Vill kunna hantera data programtiskt
  - Vill kunna säga åt koden vilken data som ska användas
  - Samma data varje gång även om källmaterialet uppdateras
  - Inte vara beroende av en specifik nerladdad fil
- Kan vara lite klurigt i början
- Central del av reproducerbarheten i rapporter

## Ladda ner och läsa in från webben

- Vill vi bara ladda ner: \texttt{downloader}
- Vill vi ladda in direkt i R: \texttt{repmis}

\texttt{repmis} hanterar:

- \texttt{.Rdata}
- \texttt{.csv}
- \texttt{.txt}

## Vanliga källor för data

- Dropbox
- Google Docs
- Github

## pxweb api

- Ett api är en dörr till ett system
- \texttt{pxweb} är ett paket för att gå in genom dörren
- Många myndigheter använder \texttt{pxweb} api
  - Till exempel SCB
- Kan användas för:
  - Navigera i datalager
  - Ladda ner förutbestämd data med kod
  
## pxweb

```{r, echo=TRUE, eval=FALSE}
install.packages("pxweb")
library(pxweb)

min_data <- pxweb_interactive()
```