---
title: "R-programmering VT2022"
subtitle: "Föreläsning 6"
author: "Johan Alenlöv"
institute: "Linköpings Universitet"
date: '2022-02-28'
fontsize: 11pt
output:
  beamer_presentation:
    slide_level: 2
    keep_tex: true
    latex_engine: "xelatex"
    includes:
      in_header: metropolis_preamble.tex
classoption: "handout"
---

```{r setup, include=FALSE}
knitr::opts_chunk$set(echo = FALSE)
```

# Föreläsning 6

## Innehåll föreläsning 6

- Information
- Programmeringsparadigm
  - Funktionell programmering
  - Objektorientering
- Datum och tid med \texttt{lubridate}
- Linjär algebra i R

# Information

## Information

- Kom ihåg att anmäla er till datortentan
  - Endast anmälda får skriva tentan
- Datortentan kommer att vara på plats
  - Tenta i SU-sal
  - Testsession, 23/3 10:15-12:00 i SU-17/18
- Komplettering labb 1-4: första tillfället samtidigt som inlämning för labb 6.
  - Se kurshemsidan för information

# Programmeringsparadigm

## Programmeringsparadigm

- Finns många olika sätt att se på \imp{hur} program ska skrivas.
- Olika programmeringsspråk följer olika paradigmer.

- Pratar ofta om två för R:
  - Funktionell programmering
  - Objektorienterad programmering
  
## Funktionell programmering

- I funktionell programmering pratar man om två saker.
  - "Rena" funktioner.
    - Output beror bara på inargumenten.
    - Funktionen har inga sidoeffekter.
  - "First-class functions".
    - Funktioner ska bete sig som alla andra objekt
    - Kunna spara funktioner, returnera funktioner etc.
- Exempel:
  - Scala, Erland, Haskell
  
## Objektorientering

- Objektorientering åtgår från klasser:
  - En klass är en mall som används för att skapa objekt
  - Kopplar samman objekt med funktioner
  - Objekt är en specifik realisering av en klass
  - Objekt skapas med en konstruktor

- Viktiga koncept:
  - **Inkapsling**: Gömma och ordna relaterad data.
  - **Polymorfism**: Generiska funktioner som hanterar olika objekt.
  - **Arv**: Underlättar specialisering av data och metoder via underklasser.


  
## Objektorientering

- i R:
  - Alla objekt ha en klass
  - Kan undersöka ett objekts klass med \texttt{class( )}
  - Variabeltyper är "atomära" klasser
  - Klasser har en konstruktor
  
- Olika typer av klasser i R:
  - Basklasser
  - S3 (informellt): "lista med klassattribut"
  - S4 (formellt): element väljs ut med @
  - Regerence classes

## Generiska funktioner (S3)

- Objektorientering i R utgår från generiska funktioner
- Funktioner som gör olika saker beroende på objektets klass
- Ex:
  - \texttt{plot( )}
  - \texttt{mean( )}
  - \texttt{summary( )}
  - \texttt{names( )}
- Funktionerna anropar metoden för objektet när de används.

## Metoder

- En funktion för en specifik klass
- Metoderna utgår från generisk funktion
- Alla metoder för en generisk funktion hittas med \texttt{methods( )}
- T.ex. funktionen \texttt{mean( )}
  - Defaultmetoden finns med \texttt{mean.default( )}
  - Specifik med \texttt{mean.difftime( )}
- Metoder kan också anropas direkt som vanliga funktioner.

# Datum och tid

## Datum och tid

- Datum är klurigt att arbeta med, men används extremt mycket.
- Två typer av tid:
  - Relativ tid
  - Exakt tid
- Enklare funktioner för datum finns i \texttt{base}

## Datum och tid - Exempel

```{r,echo=TRUE,eval=TRUE}
my_date <- "2022-02-28"
class(my_date)
```

```{r,echo=TRUE,eval=TRUE}
my_date_as_date <- as.Date(my_date)
my_date_as_date
class(my_date_as_date)
```

## lubridate

- Paket för enkel och effektiv datumhantering
- Sammansatt av "lubricant" och "date"

Tre huvudsakliga delar:

1. Läsa in datum
2. Ändra inlästa datum
3. Göra beräkningar med datum


## lubridate - Exempel

```{r,echo=TRUE,eval=TRUE,message=FALSE}
library(lubridate)
idag <- ymd("2022-02-28")
print(idag)
week(idag)
idag + weeks(2)
```

## lubridate

Elementordning | Funktion
----- | ---- | 
år, månad, dag | ```ymd()``` 
år, dag, månad | ```ydm()``` 
månad, dag, år | ```mdy()``` 
timme, minut | ```hm()``` 
timme, minut, sekund | ```hms()``` 
år, mån, dag, timme, min, sek | ```ymd_hms()``` 

Källa: Grolemund and Wickham (2011, Table 4)

## lubridate

För att “plocka ut” eller ändra delar av ett datum används följande funktioner

Datum | Funktion| Tidsdel | Funktion
----- | ---- | ----| ----
år | ```year()``` | timme | ```hour()```
månad | ```month()``` | minut | ```minute()``` 
vecka | ```week()``` | sekund | ```second()```
årsdag | ```yday()``` | tidszon | ```tz()```
månadsdag | ```mday()```
veckodag | ```wday()```

Källa: Grolemund and Wickham (2011, Table 5)

## lubridate - Exempel

```{r,echo=TRUE,eval=TRUE}
idag <- ymd("2022-02-28")
week(idag)
wday(idag, label = TRUE)
year(idag) <- 2019
idag
```

## lubridate

- För att räkna med datum finns det fyra olika objekt i \texttt{lubridate}
  - \texttt{instant}
  - \texttt{interval}
  - \texttt{duration}
  - \texttt{period}

## instant och interval

**Instant**

- Ett spcifikt tillfälle i tiden
- Viktiga funktioner:
  - \texttt{now( )}
  - \texttt{today( )}

**Interval**

- Tidsspannet mellan två \texttt{instant}
- \texttt{interval(start,end)}

## instant och interval - Exempel

```{r,echo=TRUE,eval=TRUE}
inst_1 <- ymd("2020-02-29")
inst_2 <- today()
my_interval <- interval(start = inst_1, end = inst_2)
my_interval
```

## duration

- Ett fixt tidsspann som mäts i sekunder
- Tänk kontinuerlig tid
- Absolut tid i sekunder
- Funktioner börjar med \texttt{d}
- Konvertera ett interval med \texttt{as.duration( )}
- Ex:
  - \texttt{duration( )}
  - \texttt{dseconds( )}
  - \texttt{dhours( )}

## duration - Exempel

```{r,echo=TRUE,eval=TRUE}
my_interval / ddays(30)
as.duration(my_interval)
```

## Period

- Utgår från den aktuella enheten (dagar, månader, år)
- Tänk diskret tid
- Relativ tid
- Vad vi i dagligt tal menar med ex. två veckor
- Ex:
  - \texttt{period(num = , units = )}
  - \texttt{minutes( )}
  - \texttt{hours( )}
  - \texttt{weeks( )}

## Period - Exempel

```{r,echo=TRUE,eval=TRUE}
months(3) + weeks(2) + days(1)
my_interval %/% months(4)
as.period(my_interval)
```

## Att räknamed tid - Exempel

```{r,echo=TRUE,eval=TRUE}
course_start <- ymd("2022-01-24")
course_start + weeks(5)
course_start + months(1)
course_start + ddays(30)
```

# Linjär algebra

## Matriser

- Matriser är två-dimensionella vektorer
- Har jobbat med matriser förut.
- Skapa en matris med
  - \texttt{matrix( data = , nrow = , ncol = , byrow = )}
  - Kom ihåg cirkulering
  - \texttt{byrow = FALSE} per deafult
- Transponat fås med \texttt{t( )}
- Diagonalmatris med \texttt{diag( vektor )}
- Enhetsmatrisen med \texttt{diag( nummer )}

## Linjär algebra

- Matrismultiplikation görs med \texttt{\%*\%}
- Invertera en matris med \texttt{solve( )}
  - Notera att \texttt{A \%*\% solve(A)} blir en enhetsmatris
- Lösa ekvationssystem $Ax = b$ med \texttt{solve(a=A,b=b)}
  - Notera att om $A$ inverterbar är svaret $x = A^{-1}b$.
- Egenvärden och egenvektorer med \texttt{eigen( )}
  - Returnerar en lista med egenvärden och egenvektorer
- Summera rader eler kolumner med \texttt{rowSums( )} och \texttt{colSums( )}
- Kombinera matriser med \texttt{rbind( , )} eller \texttt{cbind( , )}

## Linjär algebra - paketet Matrix

- Matrix är ett paket som implementerar effektivare/snabbre funktioner för linjär algebra.
- Grunden är funktionen \texttt{Matrix( )}, vilket är en konstruktor som skapar matriser.
- Matriserna i **Matrix** är S4 klasser.
- I **Matrix** är det skillnad på glesa och täta matriser.
- Kolla dokumentation för mer information.
- Rekomenderas för avancerade tillämpningar.
