---
title: "R-programmering VT25"
subtitle: "Föreläsning 8"
author: "Johan Alenlöv"
institute: "Linköpings Universitet"
fontsize: 10pt
output:
  beamer_presentation:
    slide_level: 2
    keep_tex: true
    latex_engine: "xelatex"
    includes:
      in_header: metropolis_preamble.tex
classoption: "handout"
---
```{r setup, include=FALSE}
knitr::opts_chunk$set(echo = FALSE)
```

# Föreläsning 8

## Innehåll föreläsning 8

- Texthantering
  - \texttt{stringr}
  - regex
- Modern databearbetning
  - \texttt{tidyr}
  - \texttt{dplyr}

# Texthantering i R

## Arbeta med strängar

- En sträng är en samling bokstäver
- R har ett antal inbyggda funktioner för att hantera text
  - \texttt{paste()}
  - \texttt{substr()}
  - \texttt{nchar()}
- Använder hellre paketet \texttt{stringr}
  - Enklare
  - Enhetligt

## Arbeta med strängar - II

- \texttt{readLines(con = , encoding = )} används för att läsa in en text.
  - \texttt{con} är "connection" t.ex. vart en fil ligger
  - \texttt{encoding} är vilken text-kodning som används
    - \texttt{"latin1"} och \texttt{"utf8"} är vanligast.

# Paketet stringr

## Paketet stringr

- Ett paket med funktioner för strängar
  - Optimerade och effektiva funktioner
  - Funktioner börjar med \texttt{str\_}
- Två delar:
  - Standard funktioner
  - Mönstermatchande funktioner

## Grundläggande strängfunktioner

stringr | base | Användning
--- | ----- | ---- | 
`str_sub()` | `substr()` | substring,  välja ut en del av en sträng (regex)
`str_c()` | `paste()`, `paste0()` | slår ihop strängelement
`str_split()` |`strsplit()` | dela upp en sträng i flera element (regex)
`str_length()` | `nchar()` | beräknar antalet tecken
`str_trim()` | - | tar bort mellanslag (före/efter textelement)
`str_pad()` | - | lägger till mellanslag (före/efter textelement)

## Demo

### Demo: stringr

# Mönstermatchning

## Regular expression (regex)
Från Wikipedia:

> A regular expression (shortened as regex) is a sequence of characters that specifies a search pattern in text. Usually such patterns are used by string-searching algorithms for "find" or "find and replace" operations on strings, or for input validation. It is a technique developed in theoretical computer science and formal language theory.

- Notation för att beskriva strängar
  - Hitta en specifik del som uppfyller ett villkor
  - Textmanipulation
- Byggs upp av
  - literals: Vanliga bokstäver och siffror
  - metacharacters: Speciella regler

## Regular expression: Metacharachters

Tecken| Betydelse
----- | ---- | 
```.``` | samtliga tecken (exkl. det “tomma” tecknet “”)  
```^``` | det "tomma" tecknet i början av en text
```$``` | det "tomma" tecknet i slutet text
```*``` | föregående tecken 0 eller fler gånger
```+``` | föregående tecken 1 eller fler gånger
```?``` | föregående tecken är valfritt
```{n,m}``` | föregående tecken ```n``` eller max ```m``` gånger
```[...]``` | teckenlista (character list)
 &#124;  | ELLER
```(...)``` | Gruppering
```\``` | Används för att "undvika" metatecken/specialtecken. 

**Obs!** I R krävs: ```\\``` 

## Regular expression: teckenklass

- Med `[ ]` skapas en lista över tänkbara tecken.
- Används för att identifiera en mängd av tecken
- Inom `[ ]` har bara följande meta-tecken en särskild betydelse

Tecken| Betydelse| Exempel
----- | ---- | ----|
```-``` | tecken | A-Z a-z 0-9 
```^``` | ICKE | `\^0-9`
```\``` | specialtecken | `\t\n`

**Obs!** I R krävs: ```\\``` 

## Regular expression: teckenklass - II

Vanliga fördefinerade klasser, (se `?regexp`)

- `[:digit:]` Nummer
- `[:lower:]` gemener
- `[:upper:]` VERSALER
- `[:punct:]` tecken, ej bokstäver och siffror
- `[:space:]` mellanslag, tab, radbrytning, m.m.
- i R behöver vi ange att det är en teckenklass `[[:space:]]`

## Lära sig regular expression

- Testa dina expressions
  - **https://regexr.com**
  - **https://www.regexpal.com**
- Roliga lekar med regex
  - Regex Golf **https://alf.nu/RegexGolf**
  - Regex crossword **https://regexcrossword.com**
  
## Mönstermatchning i R

- `pattern` är ett regular expression i R

stringr | base | Användning
--- | ----- | ---- | 
`str_detect()` | `grepl()` | identifierar pattern, returnerar en logisk vektor
`str_locate()` | `gregexpr()` | identifierar pattern, returnerar positionen i texten
`str_replace()` | `gsub()` | identifierar pattern, och ersätter detta med ny text
`str_extract_all` | - | Plocka ut alla strängar som uppfyller `pattern`


## Demo

### Demo: Mönstermatchning

# Modern databearbetning

## Varför databeartbetning

- Datamängder blir bara större och större
- Smart hantering minskar arbetsbördan
- Smart hantering för bearbetningen snabb
- Analysfunktioner kräver särskilt format
- Skriv kod för människor

## piping

Piping görs med `%>%`

```{r, echo=TRUE, eval=FALSE}
z <- a %>%
  fun1(b) %>%
  fun3()
```

är samma som

```{r, echo=TRUE, eval=FALSE}
x <- fun1(a,b)
z <- fun3(x)
```


## tidyr: Tidy data

- Data är ofta "messy"
- Tidy data:
  - Varje kolumn en variabel
  - Varje rad en observation
- `tidyr` är ett paket för att konvertera "messy" till "tidy"
- Effektivt både minnesmässigt och beräkningsmässigt
- kommer bespara er mycket tid

## dplyr

- Paket i R för att hantera **stora** datamängder.
- En liten uppsättning funktioner (verb) för datahantering.
- Väldigt optimerad kod för snabb och minneseffektiv hantering.
- Går att koppla till databaser och Spark.
- Lägger på klassen `tbl_df` till `data.frame`

## dplyr verb

verb | beskrivning
--- | ----- |  
`select()` | välj kolumn
`filter()` | filtrera rader
`arrange()` | arrangera rader
`mutate()` | skapa nya kolumner
`summarise()` | aggregera rader över grupp
`group_by()` | gruppera för "split-apply-combine"/aggregera 
`join` | kombindera olika dataset
`bind_rows` | kombindera dataset "på höjden"
`bind_cols` | kombindera dataset "på bredden"

## dplyr joins

- Slå ihop data är oftast centralt
- Inom databser talar man om "joins"

funktion | beskrivning
--- | ----- |  
`left_join()` | slå ihop efter variabel, behåll obs. i vänstra data.frame
`right_join()` | slå ihop efter variabel, behåll obs. i högra data.frame
`full_join()` | slå ihop efter variabel, behåll alla obs.
`anti_join()` | slå ihop efter variabel, behåll obs. som inte finns i båda

## Demo

### Demo: Databehandling
