---
title: "Uppgift kursvecka 7"
author: "Josef"
date: "2023-03-09"
output: pdf_document
---

```{r setup, include=FALSE}
knitr::opts_chunk$set(echo = TRUE)
```

# Uppgiften

Vi utgår från den negativa exponentialfunktionen

$$y = exp(-x)$$
Som ser ut så här:

```{r}

f<-function(x) exp(-x)

curve(expr = f,from = 0,to = 10)

```

Vi utfår från en startpunkt på x-axlen, som vi kallar $x_0$. Sen går vi på x-axeln
år höger med en steglängd $h$, och läser av värdet på kurvan för varje steg. 
Vad är det minsta antalet sådana steg kan vi ta för att uppfylla kravet nedan?

$$|y_{n}-y_{n-1}|<tol$$
där $tol$ är vår toleransnivå. 

Vi vill alltså veta hur många $h$-steg vi kan ta innan kurvan i princip slutar ändra värde i y-led.

Om vi låter $x_0=2$ och $h=1$, då får vi 

$$x_1=2+1=3 \qquad \qquad y_1= exp(-3)=0.04978707$$
$$x_2=2+1+1=4 \qquad \qquad y_2=0.01831564$$
$$x_1=3=2+1+1+1=5 \qquad \qquad y_3=0.006737947$$

Skriv en funktion i R som räknar ut hur många steg som krävs givet värden på $x_0$, $h$ och $tol$, och som returnerar
antal steg, det sista och näst sista värdet på $y$.

Argumenten ska vara:

- x0: vårt första x-värde (i iteration 0)
- h: steglängden
- tol: toleransnivån

Läs denna uppgift med hjälp av en while-loop.


# Lösning


```{r}

# skriv din lösning här
# lösningsförslag finns längre ner, försök att lösa uppgiften själv först!!!

step_func<-function(x0=1,h,tol){
  
  # Använd en while-loop
  
  return()
}


```







































\pagebreak

# Lösningsförslag


```{r}

f<-function(x) exp(-x)

f(3)
exp(-3)

step_func<-function(x0=1,h,tol){
  y0<-f(x0)
  cond<-TRUE
  iter<-0
  y_current<-y0
  x<-x0
  while(cond){
    iter<-iter+1
    x<-x+h
    y_prev<-y_current
    y_current<-f(x)
    
    check<-abs(y_current-y_prev)<tol
    
    if(check){
      cond<-FALSE
    }
  }
  return(list(iter=iter,y_current=y_current,y_prev=y_prev))
}

# testa så att funktionen fungerar som tänkt:
step_func(x0 = 1,h = 1,tol = 0.1)
step_func(x0 = 1,h = 2,tol = 0.1)
step_func(x0 = 1,h = 1,tol = 0.01)
step_func(x0 = 1,h = 2,tol = 0.01)

step_func(x0 = 3,h = 1,tol = 0.1)
step_func(x0 = 2,h = 0.1,tol = 0.001)

```

