---
title: "Spridningsmått"
author: "Josef"
date: "2023-02-23"
output: pdf_document
---

```{r setup, include=FALSE}
knitr::opts_chunk$set(echo = TRUE)
```

## Intro

Skapa en rapport som förklarar och visar olika mått för spridning för en numerisk variabel.
Visa formler och kod för beräkningar. Skapa funktioner för måtten.

Ha med måtten nedan:

  - Varians
  - Standardavvikelse 
  - Mean absolute deviation
  - Median absolute deviation

## Måtten

### Varians

Formel för varians:

Låt $x$ vara en numerisk vektor, låt $n$ vara antalet element i vektorn $x$. 
Låt $\bar{x}$ vara medelvärdet för vektorn $x$.

$$var(x)=\frac{1}{n-1} \cdot \sum_{i=1}^{n} (x_i-\bar{x})^2 $$


Vi skapar en funktion som beräknar variansen enligt ovan.

```{r,echo=TRUE}

my_var<-function(x){
  
  n<-length(x)
  
  part1<-1/(n-1)
  
  m<-mean(x)
  
  sq_diff_m<-(x-m)^2
  
  part2<- sum(sq_diff_m)
  
  var_val<-part1*part2
  return(var_val)
}

# exempel på användning:
z<-1:10

my_var(x = z)

var(z)

```


### Standardavvikelse

Formel för standardavvikelse:

Låt $x$ vara en numerisk vektor, låt $n$ vara antalet element i vektorn $x$. 
Låt $\bar{x}$ vara medelvärdet för vektorn $x$.


$$sd(x)= \sqrt{ \frac{1}{n-1} \cdot \sum_{i=1}^{n} (x_i-\bar{x})^2 }$$

Vi skapar en funktion som beräknar standardavvikelsen enligt ovan.


```{r}

my_sd<-function(x){
  
  var_x<-my_var(x = x)
  
  sd_val<-sqrt(var_x)
  
  return(sd_val)
}

z<-1:30
my_sd(x = z)
sd(z)

```


### Mean absolute deviation och Median absolute deviation

Mean absolute deviation = MAD
Median absolute deviation = MAD

Det finns två typer av MAD.

Formel för mean absolute deviation:

Låt $x$ vara en numerisk vektor, låt $n$ vara antalet element i vektorn $x$. 
Låt $\bar{x}$ vara medelvärdet för vektorn $x$.


$$MAD(x)=\frac{1}{n} \cdot \sum_{i=1}^{n} |x_i-\bar{x}| $$

Formel för median absolute deviation:

$$MAD(x)=median( |x_i-median(x)|) $$

Vi skapar en funktion som kan beräkna båda typerna av MAD. Argumentet type styr vilken typ av MAD som beräknas. 

- type = "mean" betyder mean absolute deviation
- type = "median" betyder median absolute deviation

```{r}

MAD<-function(x,type){
  
  if(type=="mean"){
    n<-length(x)
  
    part1<-1/(n)
  
    m<-mean(x)
  
    abs_diff_m<- abs(x-m)
  
    part2<- sum(abs_diff_m)
  
    mad_val<-part1*part2
    
  }else if(type=="median"){
    
    m<-median(x)
    abs_diff_m<- abs(x-m)
  
    mad_val<- median(abs_diff_m)
    
  }else{
    stop("not right value for type!")
  }
  return(mad_val)
}
z<-c(2,24,34,32,43,23,25,39,45,20, 79)
MAD(x = z,type = "mean")
MAD(x = z,type = "median")
# MAD(x = z,type = "abc")

set.seed(343)
z2<-rchisq(n = 1000,df = 4)
MAD(x = z2,type = "mean")
MAD(x = z2,type = "median")



```

